臺灣苗栗地方法院刑事判決　　　　　　　99年度易字第1333號
公　訴　人　臺灣苗栗地方法院檢察署檢察官
被　　　告　王雅慧
上列被告因詐欺案件，經檢察官提起公訴（99年度偵字第5345號
），本院判決如下：
    主  文
王雅慧幫助犯詐欺取財罪，處有期徒刑肆月，如易科罰金，以新
臺幣壹仟元折算壹日。
    犯罪事實
一、王雅慧明知金融帳戶之存摺、提款卡及其密碼係供自己使用
    之重要理財工具，關係個人財產、信用之表徵，且可預見倘
    將金融帳戶之存摺、提款卡及其密碼提供他人使用，極易被
    利用為與財產有關之犯罪工具，竟仍不顧他人可能遭受財產
    上損害之危險，而基於縱若其金融帳戶被利用作為詐欺取財
    之工具，亦不違背其本意之幫助犯意，於民國99年8 月底某
    日，在不詳地點，將其所申設之玉山銀行豐原分行（下稱玉
    山銀行）帳號0000000000000 號及渣打國際商業銀行三義分
    行（下稱渣打銀行）帳號00000000000000號帳戶之存摺、提
    款卡連同密碼交付予真實姓名年籍不詳之成年人，嗣該成年
    人及其所屬之詐欺集團成員取得上開帳戶存摺、提款卡及密
    碼後，即基於意圖為自己不法所有之犯意聯絡，由詐欺集團
    成員(一)於99年8 月30日20時許，打電話向曾建郎佯稱：其前
    於網路購物，因操作付款手續錯誤，必須重新操作，解除連
    續扣款動作云云，曾建郎不疑有他而陷於錯誤，並依指示於
    同日21時19分許，匯款新臺幣（下同）16,101元至上揭玉山
    銀行帳戶；(二)於99年8 月30日21時32分許，打電話向黃雅娸
    佯稱：其前於網路購物，因公司作業疏失，導致每月固定扣
    款，必須解除設定云云，黃雅娸不疑有他而陷於錯誤，並依
    指示於同日22時10分許，匯款24,071元至上揭玉山銀行帳戶
    ；(三)於99年8 月30日19時許，打電話向李珮甄佯稱：剛才有
    收到傳真扣款，如欲取消，則需至提款機操作取消扣款動作
    云云，李珮甄不疑有他而陷於錯誤，並依指示於同日21時32
    分許、21時37分許，分別匯款13,123元、9,123 元至上揭玉
    山銀行帳戶；(四)於99年8 月30日20時56分許，打電話向謝宜
    伶佯稱：其前於網路購物，匯款手續出問題，須取消持續扣
    款，又表示因操作錯誤，提款卡無法撤除，需至提款機操作
    云云，謝宜伶不疑有他而陷於錯誤，並依指示於同日21時37
    分許，匯款7,998 元、2,022 元至上揭玉山銀行帳戶；(五)於
    99年8 月30日20時20分許，打電話向李貞蓉佯稱：其前於網
    路購物，被多扣款，欲退還款項，又表示其帳戶已被列為安
    全帳戶，需至提款機重新操作云云，李貞蓉不疑有他而陷於
    錯誤，並依指示於同日22時21分許、22時27分許，分別匯款
    99,0 00 元、1,000 元至上揭渣打銀行帳戶。嗣經曾建郎、
    黃雅娸、李珮甄、謝宜伶、李貞蓉發覺有異報警處理，而查
    悉上情。
二、案經苗栗縣警察局苗栗分局報請臺灣苗栗地方法院檢察署檢
    察官偵查起訴。
    理  由
壹、證據能力
    按刑事訴訟法第159 條之5 第1 項「被告以外之人於審判外
    之陳述，雖不符前4 條之規定，而經當事人於審判程序同意
    作為證據，法院審酌該言詞陳述或書面陳述作成時之情況，
    認為適當者，亦得為證據」之規定，觀諸其立法理由謂：「
    二、按傳聞法則的重要理論依據，在於傳聞證據未經當事人
    之反對詰問予以核實，乃予排斥。惟若當事人已放棄對原供
    述人之反對詰問權，於審判程序表明同意該等傳聞證據可作
    為證據，基於證據資料愈豐富，愈有助於真實發見之理念，
    此時，法院自可承認該傳聞證據之證據能力。三、由於此種
    同意制度係根據當事人的意思而使本來不得作為證據之傳聞
    證據成為證據之制度，乃確認當事人對傳聞證據有處分權之
    制度。為貫徹本次修法加重當事人進行主義色彩之精神，固
    宜採納此一同意制度，作為配套措施。然而吾國尚非採澈底
    之當事人進行主義，故而法院如認該傳聞證據欠缺適當性時
    （例如證明力明顯過低或該證據係違法取得），仍可予以斟
    酌而不採為證據，爰參考日本刑事訴訟法第326 條第1 項之
    規定，增設本條第1 項。」由此可知，第159 條之5 第1 項
    之規定，僅在強調當事人之同意權，取代當事人之反對詰問
    權，使傳聞證據得作為證據，並無限制必須「不符合同法第
    159 條之1 至第159 條之4 」，始有適用，故依條文之目的
    解釋，第159 條之5 第1 項之規定，並不以被告以外之人於
    審判外之陳述「不符合」同法第159 條之1 至第159 條之4
    有關傳聞證據例外規定之情形，始有其適用（臺灣高等法院
    暨所屬法院96年法律座談會刑事類提案第26號研討結果參照
    ）。又增訂刑事訴訟法第159 條之5 第1 項所參考之日本國
    刑事訴訟法第326 條第1 項，其文義為「檢察官及被告同意
    作為證據之書面或供述，法院考量該書面或供述作成時之情
    況認為相當時，不論第321 條至前條（第325 條）之規定，
    亦得作為證據」，可見，我國法所借鏡之日本國法，其操作
    模式係：法院首先確認有無當事人之同意，待確認當事人不
    同意時，始探究該傳聞證據是否該當刑事訴訟法第321 條以
    下（為傳聞例外規定，相當於我國法第159 條之1 至之4 ）
    之要件。易言之，當事人之同意乃係傳聞法則例外之第一次
    關口，亦為傳聞法則例外之最先位規定。如當事人同意將傳
    聞證據作為證據使用，法院即毋庸再去論述是否有符合其他
    傳聞例外規定之適用。是本案公訴人、被告如有同意以下本
    院所引用之傳聞證據均作為證據使用，對於本院引用之傳聞
    證據顯已放棄反對詰問權，並同時有賦予證據能力之意思表
    示，則該傳聞證據既已有證據能力，而得作為論罪之依據，
    於邏輯上本院並毋庸再去細究該傳聞證據是否合致刑事訴訟
    法第159 條之1 至之4 等規定（最高法院97年度台上字第67
    15號判決要旨參照）。查本案經本院引用之被告以外之人於
    審判外之言詞或書面陳述，業據檢察官、被告於審判程序一
    致同意作為證據（本院卷第19頁背面至21頁），本院審酌前
    開陳述作成時之情況，尚無違法或證明力明顯過低之瑕疵，
    與本案待證事實復具有相當關連性，亦認為適當，依刑事訴
    訟法第159 條之5 第1 項，以下所引用之傳聞證據均得作為
    證據。
貳、實體部分
一、訊據被告王雅慧對於其有申辦上開二銀行帳戶及上開被害人
    因遭詐欺集團成員詐騙而匯款至其所有之前揭帳戶乙節固不
    否認，惟矢口否認有何幫助詐欺取財犯行，辯稱：其並未交
    付上開存摺、提款卡予他人，該等物品不知在何時、何地遺
    失，其有正當工作，不可能做這種事云云。惟查：
(一)、被害人曾建郎、黃雅娸、李珮甄、謝宜伶、李貞蓉於上揭時
    間遭詐欺取財而分別匯入前開款項至被告所有玉山銀行帳號
    0000000000000 號帳戶、渣打銀行帳號00000000000000號帳
    戶等情，業據證人即被害人曾建郎、黃雅娸、李珮甄、謝宜
    伶、李貞蓉於警詢中證述在卷（見偵查卷第10、11、17、18
    、32、41、51頁），並有台南縣警察局善化分局東昌派出所
    受理詐騙帳戶通報警示簡便格式表、臺中市警察局第四分局
    春社派出所受理詐騙帳戶通報警示簡便格式表、臺北縣政府
    警察局新店分局深坑分駐所受理詐騙帳戶通報警示簡便格式
    表、宜蘭縣政府警察局羅東分局成功派出所受理詐騙帳戶通
    報警示簡便格式表、高雄市政府警察局左營分局新莊派出所
    受理詐騙帳戶通報警示簡便格式表、臺中市警察局第四分局
    春社派出所受理各類案件紀錄表各1 份、被害人謝宜伶所有
    存摺影本2 張、內政部警政署反詐騙諮詢專線紀錄表5 紙、
    自動櫃員機交易明細表6 張等在卷可稽（見偵查卷第12-16
    、20-24 、27、34-36 、43-48 、53-56 頁）；又被害人曾
    建郎、黃雅娸、李珮甄、謝宜伶、李貞蓉分別匯款至被告前
    開二帳戶後，該等款項旋於當日遭人分次提領一空，亦有玉
    山銀行豐原分行99年10月18日玉山豐原字第0991011003號函
    附開戶資料影本及往來明細、渣打國際商業銀行股份有限公
    司三義分行99年10月13日渣打商銀三義字第09900124號函附
    往來明細暨帳戶開戶等相關資料各1 份附卷足憑（見偵查卷
    第67-70 、71-76 頁），可見，被告上開玉山銀行及渣打銀
    行帳戶之存摺、提款卡（包括密碼）確係供作詐欺集團成員
    向被害人曾建郎等人詐欺取財之匯款帳戶甚明。
(二)、又被告於偵訊中辯稱：「（因為）要領錢，常將提款卡帶在
    身上」云云（見偵查卷第64頁）；於本院準備程序時辯稱：
    「（你原先兩本帳戶如何保管？）我放在家裡或包包裡，是
    用到才會拿」云云（見本院卷第11、12頁），於本院審理時
    辯稱：「郵局的存摺提款卡是放在家裡，玉山及渣打是帶在
    身上」、「（為何這樣保管？）因郵局較少用到，而玉山及
    渣打常用到」云云（見本院卷第23頁），顯見被告經常使用
    、攜帶上開玉山銀行及渣打銀行2 帳戶、存摺及提款卡，衡
    情，一般人對於經常使用之物品必仔細保管，或放置在隨時
    可取得、不易忘記之處，被告竟然對於該2 銀行帳戶存摺、
    提款卡在何時、何地遺失毫無印象，此舉顯與一般生活經驗
    不符；況且，被告亦自承家中並無遭竊等語（見本院卷第11
    頁背面），在此情況下，被告所有之上開存摺、提款卡豈有
    可能無端消失？足徵被告所辯，實屬可疑。
(三)、再依(1)卷附玉山銀行存戶交易明細表顯示，於99年6 月4 日
    （以下均為99年），由渣打銀行轉入該帳戶4,000 元，同日
    又因償還本金、貸款利息，分別自該帳戶轉帳扣款2,715 元
    、1,533 元，該月餘額為1,163 元；於7 月5 日，由渣打銀
    行轉入該帳戶4,500 元，同日又因償還本金、貸款利息，分
    別自該帳戶轉帳扣款2,738 元、1,511 元，該月餘額為1414
    元；於8 月4 日由郵局轉入3,500 元，於同日又因償還本金
    、貸款利息，分別自該帳戶轉帳扣款2,760 元、1,488 元，
    餘額為666 元，迄8 月30日之前並無任何異常交易或大筆金
    額出入之情形，嗣於8 月30日，即為被害人曾建郎、黃雅娸
    、李珮甄、謝宜伶匯入款項即遭分次提領之紀錄。(2)依卷附
    渣打銀行活期性存款歷史明細查詢顯示，7 月2 、4 、5 日
    ，分別支出3006元、1,006 元、4,517 元、3,006 元，於7
    月5 日，同時因薪資轉帳收入25,157元，當日餘額僅為37,0
    22元，於7 月8 日，支出2,617 元、20,006元，於7 月12日
    ，支出5,752 元，於7 月15日，因信用卡自動扣款96 4元，
    於7 月19日，支出7,683 元（餘額為0 元），同日又收入4,
    00 0元，支出227 元、2,480 元，於7 月28日，收入3,000
    元，支出3,899 元，於8 月5 日，薪資轉帳收入24,1 57 元
    ，於8 月6 日，支出保險費1,938 元，8 月10日、11日、19
    日，分別支出12,000元、542 元、6,676 元、3,395 元（餘
    額為0 元），於8 月19日，收入8,000 元後，又立即支出4,
    565 元、2, 480元，於8 月28日，支出806 元，餘額僅剩餘
    149 元，迄8 月30日之前亦無任何異常交易或大筆金額出入
    之情形，嗣於8 月30日，即為被害人李貞蓉匯入款項即遭分
    次提領之紀錄。由上得知，被告自99年6 、7 月間至同年8
    月30日止，短短2 、3 個月之時間，確實有多筆交易（此見
    前開帳戶自明），足認被告利用該2 帳戶之次數非常固定、
    頻繁；且其於本院審理時亦自承：時常持存摺至自動櫃員機
    登錄（刷）簿子等語（見本院卷第23頁背面），更見被告經
    常使用上開2 銀行存摺等物，則該等物品應不至於憑空消失
    ？被告亦不會等到使用郵局提款卡提款時，或是收到玉山銀
    行通知時，始發現上情（見本院卷第11頁）。況且，依據前
    開交易明細所示，被告二帳戶在月初或月中始有固定收入、
    支出，在每月底就無任何交易情形，且帳戶餘額均僅剩餘不
    及千元，而本件被害人匯款時間均在月底，已避開密集使用
    時間，且前開二帳戶僅剩餘少數金額，不會有遭人提領自己
    存款之虞，換言之，若非使用者知悉該時期不會有其他支出
    或收入之用途，豈會持以供被害人匯款使用？可見被告辯稱
    存摺、提款卡係遺失云云，委無足採。
(四)、次者，銀行帳戶提款卡之密碼，關乎持有提款卡之人得否自
    自動提款機內提取款項，故金融機構於交付存戶所申請提款
    卡時，均要求存戶於領卡後應立即至金融機構設置之自動櫃
    員機變更提款卡密碼，以完成開卡之手續，始可使用提款卡
    ，因此提款卡之密碼應係持卡人親自設定並具有專屬性之號
    碼，通常屬個人容易記憶之數字，是以系爭二提款卡密碼理
    應為被告容易記憶之數字，毋須另行書寫於小紙條上。再依
    常情而論，提款卡密碼應與提款卡分別保存，或者將密碼牢
    記心中，而不在任何物體上標示或載明密碼，以免徒增帳戶
    款項遭人持金融卡併同輕易得知之密碼盜領。而被告於偵查
    中供稱將密碼寫在小紙條與提款卡放置一起，嗣於本院審理
    時供稱，其有郵局帳戶、玉山銀行帳戶及渣打銀行帳戶，玉
    山銀行與郵局之密碼相同，使用特別號碼，現在還記得，渣
    打銀行之密碼現在也記得，係使用出生日期及車號等語（見
    本院卷第12頁背面、第13頁），以當日庭訊已距被告所稱遺
    失存摺、提款卡時間將近4 個月之時間，被告尚能清楚記得
    其帳戶密碼並當庭陳述，顯見被告已將該密碼記憶甚深，瞭
    然於心，且提款卡之密碼既係其出生日期及車號，被告應無
    誤記而需將提款卡密碼書寫在小紙條上之必要甚明；被告復
    於本院審理時自承：伊擁有高中學歷，在貿易公司上班，使
    用郵局、銀行等帳戶，經常匯款、繳交房屋及信用貸款等語
    （見本院卷第12、24、25頁），更見被告具有長期使用金融
    帳戶及提款卡之經驗，豈會將提款卡密碼寫在小紙條上並共
    同放置？足認詐騙集團用以供上開被害人匯入詐騙款項之系
    爭存款帳戶之存摺、金融卡及密碼，均係被告主動交付、告
    知無疑。
(五)、被告雖又辯稱其有正當工作乙節，然依其所供，每月應繳交
    房屋貸款、信用貸款，且每月僅收入約2 萬多元（見本院卷
    第25頁），參之一般人每月均有生活費之支出，而被告又要
    負擔房屋及信用貸款之金額，再佐以前述交易明細，被告銀
    行存款不僅多次餘額為零，且經常所剩無幾，可見被告於本
    案發生時之經濟尚難排除有困窘之情形，則其即不無以交付
    金融卡換取利益之可能性。縱使，其有正當工作乙情屬實，
    亦僅能證明被告有正當工作及收入之事實而已，尚不足以否
    定被告有為本件犯罪動機之存在，因此，被告此部分所辯，
    亦難採為有利之認定。
(六)、又現今申請開設金融帳戶並無任何特殊之限制，一般民眾皆
    能自由申請開戶，並得同時在不同金融機構申請多數存款帳
    戶使用，乃眾所週知之事實，依一般人之社會生活經驗，本
    可自行向金融行庫開戶使用，而無向他人購買帳戶之必要；
    況近來詐欺集團利用人頭帳戶施行詐騙或恐嚇取財之情事，
    業經報章新聞大舉報導，故苟有陌生人不以自己名義申請開
    戶，而向不特定人蒐集、收購他人之金融機構帳戶使用，衡
    情應能懷疑收購帳戶之人目的在於作為犯罪之行為。是被告
    對於將自己開設之帳戶存摺、提款卡及密碼交予不相識之人
    ，該帳戶將有可能會被利用作為實行犯罪行為之工具一事應
    有所預見，竟仍輕易交付上開帳戶存摺、提款卡及密碼予姓
    名年籍不詳之人使用，顯見其能預見所交付之帳戶將供他人
    作為財產犯罪之用，並不違反其本意，其自有幫助詐欺取財
    之不確定故意甚明。
(七)、綜上所述，本件事證明確，被告所辯，難以憑採，其幫助詐
    欺之犯行堪予認定，應依法論科。
二、論罪科刑
(一)、按刑法上之幫助犯，係對於犯罪與正犯有共同之認識，而以
    幫助之意思，對於正犯資以助力，而未參與實施犯罪之行為
    者而言（最高法院75年度台上字第1509號、88年度台上字第
    1270號判決意旨可資參照）。是以，如未參與實施犯罪構成
    要件之行為，且係出於幫助之意思提供助力，即屬幫助犯，
    而非共同正犯。本件被告與上開詐欺集團成員並無共同實施
    詐欺取財犯罪之犯意聯絡或行為分擔，僅基於幫助詐欺取財
    之犯意，提供系爭帳戶之存摺、提款卡及密碼予上開詐欺集
    團之人員，已如前述。該詐欺集團之人員利用被告之幫助，
    使被害人在遭該詐欺集團之人員施用詐術後而陷於錯誤，因
    而匯款至被告所提供之系爭帳戶，從而促成上開詐欺集團詐
    欺取財犯行之實現，是被告所為係參與詐欺取財罪構成要件
    以外之行為，且在無證據證明被告係以正犯而非以幫助犯之
    犯意參與犯罪之情形下，依上開說明，應認其所為係幫助犯
    而非正犯行為，故核被告所為，係犯刑法第30條第1 項、第
    339 條第1 項之幫助詐欺取財罪。
(二)、按被告以一幫助行為，雖正犯為多次詐欺行為，就被告而言
    ，僅有1 次犯罪行為，仍僅成立一幫助犯之罪（最高法院96
    年度台非字第245 號判決意旨可資參照）。又被告以一幫助
    行為，同時幫助不詳姓名之正犯實施多個詐欺取財犯行，係
    以一行為觸犯多個幫助詐欺取財罪之同種想像競合犯，應依
    刑法第55條前段之規定，從一重處斷（最高法院98年度台非
    字第30號、97年度台非字第566 號、第309 號判決意旨可資
    參照）。被告係幫助他人詐欺取財，屬幫助犯，依刑法第30
    條第2 項規定，減輕其刑。
(三)、爰審酌被告提供二銀行之帳戶、提款卡供他人非法使用，使
    詐騙集團之成員易於得手，助長詐欺之犯罪風氣，嚴重危害
    社會治安，並使被害人曾建郎等人分別匯款至其帳戶內，對
    被害人造成損害，然被告本身未實際參與本件詐欺取財之犯
    行，責難性較小，暨其生活狀況、智識程度、犯罪動機、目
    的、手段及犯後態度等一切情狀，量處如主文所示之刑，併
    諭知易科罰金之折算標準，以資懲儆。
據上論斷，應依刑事訴訟法第299 條第1 項前段，刑法第30 條
第1 項前段、第2 項、第339 條第1 項、第55條、第41條第1項
前段，刑法施行法第1 條之1 第1 項、第2 項前段，判決如主文
。
本案經檢察官黃明正到庭執行職務。
中    華    民    國   100    年    2     月    11    日
                  刑事第一庭  審判長法  官  林 信 旭
                                    法  官  林 大 為
                                    法  官  林 卉 聆
以上正本證明與原本無異。
如不服本判決應於收受判決後10日內向本院提出上訴書狀，並應
應敘述具體理由。其未敘述上訴理由者，應於上訴期間屆滿後20
日內向本院補提理由書(均須按他造當事人之人數附繕本)「切勿
逕送上級法院」。
                                    書記官  楊 慧 萍
中    華    民    國   100    年    2     月    11    日
附記論罪法條全文：
中華民國刑法第339條
（普通詐欺罪）
意圖為自己或第三人不法之所有，以詐術使人將本人或第三人之
物交付者，處 5 年以下有期徒刑、拘役或科或併科 1 千元以下
罰金。
以前項方法得財產上不法之利益或使第三人得之者，亦同。
前二項之未遂犯罰之。